ACORDAO-COMPLETO-2565190

ACÓRDÃO 2224/2023 ATA 7/2023 - SEGUNDA CÂMARA

VISTOS, relatados e discutidos estes autos de tomada de contas especial instaurada pelo então Ministério do Desenvolvimento Regional, em desfavor de Gilberto Marchi, em razão de omissão no dever de prestar contas do Termo de Compromisso 0082/2015, registro Siafi 685540, firmado entre o então Ministério da Integração Nacional e o Município de Laurentino/SC, e que tinha por objeto a "reconstrução da margem do Rio Itajaí do Oeste e do acesso principal ao Município de Laurentino";
ACORDAM os Ministros do Tribunal de Contas da União, reunidos em Sessão da Segunda Câmara e ante as razões expostas pelo Relator, em:
9.1. acolher as alegações de defesa apresentadas pelos Srs. Gilberto Marchi e Aldemiro Avi;
9.2. rejeitar as razões de justificativas apresentadas pelo Sr. Gilberto Marchi;
9.3. julgar regulares as contas do Sr. Aldemiro Avi, dando-lhe quitação plena, com fundamento nos arts. 1º, inciso I, 16, inciso I, 17 e 23, inciso I, da Lei 8.443/1992;
9.4. julgar irregulares as contas do Sr. Gilberto Marchi, nos termos dos arts. 1º, inciso I, 16, inciso III, alínea "a", e 19, parágrafo único, da Lei 8.443/1992;
9.5. aplicar ao Sr. Gilberto Marchi a multa prevista no art. 58, inciso I, da Lei 8.443/1992, no valor de R$ 10.000,00 (dez mil reais) , fixando-lhe o prazo de 15 (quinze) dias, a contar da notificação, para que comprove, perante o Tribunal (art. 214, III, alínea "a", do Regimento Interno do TCU) , o recolhimento da dívida aos cofres do Tesouro Nacional, atualizada monetariamente desde a data do acórdão proferido por este Tribunal até a data do efetivo recolhimento, se paga após o vencimento, na forma da legislação em vigor;
9.6. autorizar, desde logo, a cobrança judicial da dívida, caso não atendida a notificação, na forma do disposto no art. 28, inciso II, da Lei 8.443/1992;
9.7. autorizar também, desde logo, se requerido, com fundamento no art. 26 da Lei 8.443, de 1992, c/c o art. 217, §§ 1º e 2º do Regimento Interno do TCU, o parcelamento da dívida em até 36 parcelas, incidindo, sobre cada parcela, corrigida monetariamente, os correspondentes acréscimos legais, fixando-lhe o prazo de 15 (quinze) dias, a contar do recebimento da notificação, para comprovar, perante o Tribunal, o recolhimento da primeira parcela, e de trinta dias, a contar da parcela anterior, para comprovar os recolhimentos das demais parcelas, devendo incidir, sobre cada valor mensal, atualizado monetariamente, os juros de mora devidos, no caso do débito, na forma prevista na legislação em vigor, alertando o responsável de que a falta de comprovação do recolhimento de qualquer parcela importará o vencimento antecipado do saldo devedor, nos termos do § 2º do art. 217 do Regimento Interno deste Tribunal; e
9.8. encaminhar cópia deste aos responsáveis, para ciência, informando que a presente deliberação, acompanhada do Relatório e do Voto que a fundamenta, está disponível para a consulta no endereço www.tcu.gov.br/acordaos, além de esclarecer que, caso requerido, o TCU poderá fornecer sem custos as correspondentes cópias, de forma impressa.

Tomada de Contas Especial instaurada pelo Ministério do Desenvolvimento Regional em razão de omissão no dever de prestar contas, Termo de compromisso 0082/2015, firmado com o MINISTÉRIO DA INTEGRAÇÃO NACIONAL, Siafi/Siconv 685540, função SEGURANCA PUBLICA, que teve como objeto reconstrução da margem do Rio Itajaí do Oeste e do acesso principal ao Município de Laurentino.

Segunda Câmara

Município de Laurentino/SC.

3.Responsáveis: Gilberto Marchi (XXX.931.469-XX); Valdemiro Avi (XXX.637.139-XX).

13.1. Ministros presentes: Vital do Rêgo (Presidente), Augusto Nardes (Relator), Aroldo Cedraz e Antonio Anastasia.
13.2. Ministro-Substituto presente: Marcos Bemquerer Costa.

AUGUSTO NARDES

Adoto como relatório a segunda instrução de mérito elaborada por auditor da então Secretaria de Tomada de Contas Especial (Secex-TCE) , ratificada de forma unânime pela instância diretiva da unidade (peças 144/146) e pelo Ministério Público junto ao TCU (peça 147) :
	"INTRODUÇÃO
	Cuidam os autos de tomada de contas especial instaurada pelo Ministério do Desenvolvimento Regional, em desfavor de Gilberto Marchi, em razão de omissão no dever de prestar contas do Termo de compromisso 0082/2015, registro Siafi 685540, (peça 10) firmado entre o então Ministério da Integração Nacional e o município de Laurentino/SC, e que tinha por objeto a 'reconstrução da margem do Rio Itajaí do Oeste e do acesso principal ao Município de Laurentino'.
	HISTÓRICO
	2.	Em 21/2/2018, com fundamento na IN/TCU 71/2012, alterada pela IN/TCU 76/2016 e DN/TCU 155/2016, o dirigente da instituição Ministério do Desenvolvimento Regional autorizou a instauração da tomada de contas especial (peça 25) . O processo foi registrado no sistema e-TCE com o número 457/2018.
	3.	O Termo de compromisso 0082/2015, registro Siafi 685540, foi firmado no valor de R$ 997.582,28, sendo todo à conta do concedente. Teve vigência de 21/10/2015 a 16/4/2017, com prazo para apresentação da prestação de contas em 16/5/2017. Os repasses efetivos da União totalizaram R$ 997.582,28 (peça 14) .
	4.	O fundamento para a instauração da Tomada de Contas Especial, conforme consignado na matriz de responsabilização elaborada pelo tomador de contas, foi a constatação da seguinte irregularidade: 
O art. 14 do Decreto 7257/2010 estabelece que a prestação de contas deve ser apresentada pelo ente beneficiário no prazo de trinta dias a contar do término da execução das ações. Verifica-se no presente caso que a vigência encerrou em 16/04/2017, logo o beneficiário teria até o dia 16/05/2017 para enviar a prestação de contas. Entretanto, até o presente momento os documentos que comprovam a boa e regular aplicação do recurso federal não foram enviados.
	5.	O responsável arrolado na fase interna foi devidamente comunicado e, diante da ausência de justificativas suficientes para elidir a irregularidade e da não devolução dos recursos, instaurou-se a tomada de contas especial.
	6.	No relatório (peça 29) , o tomador de contas concluiu que o prejuízo importaria no valor original de R$ 997.582,28, imputando-se a responsabilidade a Gilberto Marchi, Prefeito do Município de Laurentino, no período de 1º/1/2017 a 31/12/2020, na condição de prefeito sucessor e responsável por parte da execução e prestação de contas. Observe-se que o início de vigência da Portaria se deu no período em que o Sr. Valdemiro Avi era o gestor da localidade (peça 10) .
	7.	Em 31/5/2019, a Controladoria-Geral da União emitiu o relatório de auditoria (peça 30) , em concordância com o relatório do tomador de contas. O certificado de auditoria e o parecer do dirigente do órgão de controle interno concluíram pela irregularidade das presentes contas (peças 31 e 32) .
	8.	Em 5/6/2019, o ministro responsável pela área atestou haver tomado conhecimento das conclusões contidas no relatório e certificado de auditoria, bem como do parecer conclusivo do dirigente do órgão de controle interno, manifestando-se pela irregularidade das contas, e determinou o encaminhamento do processo ao Tribunal de Contas da União (peça 33) .
	9.	A análise dos pressupostos de procedibilidade da IN/TCU 71/2012, tais como apreciação do prejuízo ao contraditório e ampla defesa, valor de constituição da TCE e existência de outros débitos no sistema do TCU do mesmo responsável, foram realizadas na instrução precedente (peça 35) .
	10. Nessa mesma instrução, foi ainda proposta a realização de diligência junto ao Banco do Brasil, para fins de encaminhamento de cópia do extrato bancário, a fim de analisar a data de depósito dos recursos na conta específica, bem como eventual devolução de recursos por parte da Prefeitura.
	11. A resposta à diligência encontra-se nas peças 40-41 dos autos.
	12. Da análise do extrato bancário, verificou-se que o crédito dos recursos foi realizado em 1º/2/2016, que quase todos os pagamentos foram efetivados ainda nesse exercício, e que em 2017 houve um pagamento, via auto-atendimento, no valor de R$ 41.172.42, realizado no dia 22/3/2017, porém sem identificação do destinatário (peça 41, p. 15) .
	13	Em consulta ao Siafi, não foi possível verificar se houve o recolhimento de tal saldo via GRU nem para o Tesouro Nacional (Órgão 25805) nem para o Ministério da Integração Regional (Órgão 53000) - peças 43-44, de forma que se entendeu que o mesmo não deveria ser considerado como crédito na quantificação do débito, mas, pelo contrário, deve constituir débito contra o Sr. Gilberto Marchi, prefeito sucessor e gestor de tal montante
	14. Observou-se também, na peça 18, que a gestão iniciada em 2017 informava estar organizando a prestação de contas a ser apresentada ao órgão repassador, fato este que não teria ocorrido até a instauração da presente TCE, e que gerou o presente processo por omissão no dever de prestar contas.
	15. Assim, considerando que o prazo para prestação de contas venceu em 16/05/2017, entendeu-se correta a responsabilização do Sr. Gilberto Marchi pela omissão no dever de prestar contas, além de ser também o responsável pela utilização de parte dos recursos, conforme exposto acima
	16. Quanto a possível responsabilização do prefeito que assinou o Termo e foi responsável pela movimentação da quase totalidade do montante repassado, e considerando julgados deste Tribunal, acerca da movimentação de recursos pela gestão anterior, foi também proposta a citação dele, nos termos abaixo:
	Responsáveis: Gilberto Marchi; e Valdemiro Avi, 
	Irregularidade: não comprovação da boa e regular aplicação dos recursos federais repassados recebidos e geridos por meio do Termo de compromisso 0082/2015, registro Siafi 685540, (peça 10) firmado entre o Ministério da Integração Nacional e município de Laurentino - SC, e que tinha por objeto o instrumento descrito como 'reconstrução da margem do Rio Itajaí do Oeste e do acesso principal ao Município de Laurentino', em face da omissão na prestação de contas, cujo prazo se encerrou em 16/5/2017.
	Conduta: não demonstrar a boa e regular aplicação dos recursos federais recebidos e geridos por meio do Termo de Compromisso 0082/2015 (Siafi 685540) , em face da omissão no dever de prestar contas, cujo prazo se encerrou em 16/5/2017. 
	Nexo de causalidade: a conduta descrita impediu o estabelecimento do nexo causal entre as possíveis despesas efetuadas com os recursos recebidos, no âmbito do Termo de Compromisso 0082/2015 (Siafi 685540) .
	Culpabilidade: não há excludentes de ilicitude, de culpabilidade e de punibilidade. É razoável supor que o responsável tinha consciência da ilicitude de sua conduta. Era exigível conduta diversa da praticada, qual seja, desincumbir-se do seu dever por meio da apresentação da prestação de contas dos recursos repassados mediante o Termo de Compromisso 0082/2015 (Siafi 685540) no prazo e forma devidos.
	Dispositivos violados: art. 37, caput, c/c o art. 70, parágrafo único, da Constituição da República Federativa do Brasil; art. 93 do Decreto-lei 200/1967; art. 66 do Decreto 93.872/1986; termo de compromisso 0082/2015.
	Débito Apurado: 
	Valor 
	Data
	Responsável

	             221.824,97 
	08/04/2016
	Valdemiro Avi 

	                 7.102,19 
	08/04/2016
	
	                 7.812,40 
	08/04/2016
	
	                 7.596,50 
	27/05/2016
	
	                 8.356,15 
	27/05/2016
	
	             237.264,07 
	27/05/2016
	
	             347.908,35 
	18/08/2016
	
	               11.139,01 
	18/08/2016
	
	               12.252,90 
	18/08/2016
	
	                 5.248,55 
	01/11/2016
	
	                 4.089,78 
	01/11/2016
	
	             126.987,71 
	01/11/2016
	
	               41.172,42 
	22/03/2017
	Gilberto Marchi

	Valor atualizado até 04/02/2020: R$ 1.183.120,64
	Cofre Credor: Tesouro Nacional
	17. Foi também realizada audiência do Sr. Gilberto Marchi, com fundamento nos arts. 10, § 1º, e 12, incisos I e III, da Lei 8.443/1992 c/c o art. 202, incisos I e III, do RI/TCU, para que, no prazo de quinze dias, apresentasse razões de justificativa quanto ao não cumprimento do prazo originalmente estipulado para prestação de contas dos recursos federais recebidos em 2016 à conta do Termo de compromisso 0082/2015 (Siafi 685540) , firmado entre o Ministério da Integração Nacional e município de Laurentino - SC, e que tinha por objeto o instrumento descrito como "Reconstrução da margem do Rio Itajaí do Oeste e do acesso principal ao Município de Laurentino, o qual se encerrou em 16/5/2017.
	18. Realizadas as comunicações, os responsáveis compareceram aos autos apresentando não apenas suas alegações de defesa acompanhadas de diversos documentos, como também a prestação de contas dos recursos repassados no objeto do Termo de Compromisso, conforme Despacho de Conclusão das Comunicações Processuais de peça 122, na forma abaixo:
	- Valdemiro Avi - ciência em 16/4/2020 (peça 58) - alegações e documentação nas peças 85/121;
	- Gilberto Marchi - ciência em 16/4/2020 (peça 57) - justificativas e alegações e documentação nas peças 61/78.
	19. Considerando-se então ter havido apresentação extemporânea da prestação de contas dos recursos repassados e objeto destes autos, constando a mesma da documentação de peças 61/121, inclusive com declaração de cumprimento do objeto (peça 76) , foi proposta a realização de diligência ao Ministério do Desenvolvimento Regional, com envio de cópia do presente processo, para que se manifestasse sobre a regularidade da aplicação dos recursos objeto do Termo de compromisso 0082/2015, registro Siafi 685540, (peça 10) firmado entre o Ministério da Integração Nacional e o município de Laurentino - SC, e que tinha por objeto a 'reconstrução da margem do Rio Itajaí do Oeste e do acesso principal ao Município de Laurentino', encaminhando a este Tribunal, no prazo de 90 dias, Parecer técnico-financeiro conclusivo acerca da prestação de contas enviada e que se encontra nas peças 61/121 dos autos.
	20. A diligência foi autorizada pelo exmo. Sr. Ministro Relator na peça 128 dos autos, efetivada mediante ofício de peça 129, tendo a resposta sido apresentada nas peças 131/136 dos autos, onde a Secretaria Nacional de Proteção e Defesa Civil do Ministério do Desenvolvimento Regional informa que, após análise da documentação supra, foram aprovadas as prestações de contas encaminhadas, com a conclusão de que o objeto foi executado conforme Plano de Trabalho, e que as obras executadas corresponderiam àquelas previstas, possuindo ainda funcionalidade adequada, de forma que foram atingidos os objetivos propostos no convênio.
	EXAME TÉCNICO
	21. Com base nas informações acima, temos que não mais persiste débito a ser perseguido no referido processo, ante a regularidade das contas apresentadas conforme informações do repassador de recursos, de forma que se entende possam ser aceitas as alegações de defesa apresentadas pelos responsáveis.
	22. Quanto à apresentação da prestação de contas, embora esta tenha sido realizada com atraso e somente após a instauração do processo de tomada de contas especial, entendeu-se na instrução de peça 138 que tal fato poderia ser justificado pela ocorrência de falha administrativa, podendo ser aceitas as razões de justificativa apresentadas na peça 61 dos autos quanto a essa irregularidade.
	23. Tal posicionamento não foi acatado pelas instâncias superiores desta Secretaria, havendo manifestação na peça 139, acolhida pela peça 140, no sentido de que as razões de justificativas não fossem aceitas, e por conseguinte houvesse o julgamento das contas do Sr. Gilberto Marchi pela irregularidade com a aplicação da multa prevista no art. 58, I, da Lei 8.443/1992, conforme análise transcrita abaixo:
6. Com as vênias de estilo, entendo não ser possível acolher as razões de justificativas, eis que o responsável só apresentou as contas após ser citado pelo TCU, em que pese tenha sido notificado, em 2 oportunidades, pelo órgão concedente a apresentar as contas (v. peças 19-20 e 22- 23) . Portanto, não se mostra plausível acreditar que tenha se tratado de falha administrativa, quando ele foi notificado 2 vezes e se manteve inerte. 
7. Em verdade, entendo que aceitar essa justificativa, limitada a simples argumentação desprovida de elemento concreto que a possa corroborar, é tornar letra morta o § 4º do art. 209 do Regimento Interno/TCU (que impõe o julgamento irregular das contas do responsável que, mesmo comprovando a boa e regular aplicação dos recursos, não justifica o atraso na prestação de contas) , pois qualquer gestor, incorrido nessa irregularidade, poderá usar tal alegação que terá suas contas julgadas regulares com ressalvas. 
8. É pacífico na jurisprudência que a apresentação da prestação de contas após a citação do responsável pelo TCU, sem atenuantes que justifiquem o atraso, porém com elementos que comprovem a boa e regular aplicação dos recursos, como é o caso em tela, permite a exclusão do débito, mas não elide a omissão inicial, cabendo o julgamento pela irregularidade das contas e aplicação de multa (v. g. Acórdão 4704/2020-TCU-Primeira Câmara, rel. Benjamin Zymler; 4838/2017-2ª Câmara, rel. Marcos Bemquerer) . 
9. Sendo assim, sugiro não acolher as mencionadas razões de justificativas do Sr. Gilberto Marchi (CPF: XXX.931.469-XX) , julgar suas contas irregulares e aplicar a ele a multa prevista no art. 58, inciso I, da Lei 8.443/1992. 
10. Vale ressaltar que a pretensão punitiva do TCU, conforme Acórdão 1441/2016-TCU-Plenário, Relator Min. Benjamin Zymler, que uniformizou a jurisprudência acerca dessa questão, subordina-se ao prazo geral de prescrição indicado no art. 205 do Código Civil, que é de dez anos, contado da data de ocorrência da irregularidade sancionada, nos termos do art. 189 do Código Civil, sendo este prazo interrompido pelo ato que ordenar a citação, a audiência ou a oitiva dos responsáveis. 
11. No caso em exame, não se concretizou a prescrição, uma vez que a irregularidade sancionada ocorreu em 16/5/2017 e o ato que ordenou a audiência é de 4/3/2020 (peça 48) .
	24. No mesmo sentido o entendimento manifestado pelo Ministério Público junto a este Tribunal, consoante se denota na peça 141, a qual também fez um exame acerca da prescrição da pretensão punitiva com base em nova jurisprudência apresentada por este Tribunal, terminando por manifestar sua concordância com a proposta final desta Secex-TCE, qual seja, o julgamento das contas do Sr. Gilberto Marchi pela irregularidade e com a aplicação da multa do art. 58, I, da lei 8.443/92, conforme transcrição abaixo:
7. Acompanhamos o encaminhamento final da SecexTCE, pelos fundamentos expostos pelo Diretor em sua manifestação, uma vez que não se identificou, nas razões de justificativa apresentadas pelo Senhor Gilberto Marchi, motivação aceitável para o considerável atraso no envio da documentação relativa à prestação de contas, que somente foi encaminhada após a citação dos responsáveis, mesmo o ex-prefeito já tendo sido cobrado pela concedente na fase interna, via notificação, em 2 oportunidades. 
8. Muito embora tenhamos por devido acompanhar o encaminhamento da Unidade Técnica, consideramos necessário pontuar nossa divergência quanto ao exame realizado acerca da prescrição, ainda que tal discordância não leve a conclusão distinta, apesar da fundamentação diversa empregada. Embora a questão não tenha sido suscitada pelos responsáveis, trata-se de questão objetiva e de ordem pública, portanto, passível de ser reconhecida independentemente de provocação da parte. 
9. Sobre o exame atinente a esse instituto, temos defendido reiteradamente que deve estar pautado nas disposições contidas na Lei n.º 9.873/1999, e não nos termos do Acórdão 1441/2016-TCU-Plenário, o qual foi utilizado como fundamento pela SecexTCE, e cujo emprego para embasar a avaliação da prescrição nos processos de controle externo em andamento no Tribunal consideramos já estar superado. Nosso posicionamento acerca do tema decorre de recente mudança jurisprudencial, consubstanciada na repercussão geral admitida pelo Supremo Tribunal Federal (STF) no Recurso Extraordinário 636.886 (tema 899) . A decisão do julgamento foi publicada em 20/4/2020, enunciando-se a tese de que "é prescritível a pretensão de ressarcimento ao erário fundada em decisão de Tribunal de Contas". 
10. A partir da novel jurisprudência, passamos a adotar a Lei n n.º 9.873/1999 como referência para a análise da prescrição em nossas manifestações. Esse diploma legal prevê a incidência de um prazo geral, de cinco anos (art. 1.º, caput) , e um prazo especial, previsto no art. 1.º, § 2.º, a saber: 'quando o fato objeto da ação punitiva da Administração também constituir crime, a prescrição regerse-á pelo prazo previsto na lei penal'. Com relação a essa particular hipótese, registre-se o entendimento do STJ no sentido de que a pretensão punitiva da Administração Pública em relação a infração administrativa que também configura crime em tese somente se sujeita ao prazo prescricional criminal quando instaurada a respectiva ação penal (REsp 1116477/DF, Rel. Ministro TEORI ALBINO ZAVASCKI, PRIMEIRA TURMA, julgado em 16/08/2012, DJe 22/08/2012) . Como não há notícia nos autos sobre a instauração de ação penal que verse sobre os fatos objeto desta TCE, cumprenos adotar o prazo geral quinquenal para a análise da prescrição no caso concreto. 
11. Considerando as diretrizes aplicáveis ao exame prescricional nos termos que defendemos desde a novel jurisprudência adotada pela Corte Suprema, observamos que não houve, de fato, no caso em tela, a superação do prazo geral quinquenal previsto no art. 1.º, caput, da Lei n.º 9.873/1999. O termo final para apresentação da prestação de contas foi em 16/5/2017 e, desde então, houve a prática de diversos atos interruptivos, nos termos do art. 2.º do referido diploma legal, dentre os quais ressaltamos: i) instauração da TCE em 21/2/2018 (peça 25) ; ii) instrução preliminar dos autos pela Unidade Técnica em 30/9/2019 (peças 35 a 37) ; iii) citação dos responsáveis em 16/4/2020 (peças 56 a 58) ; e, iv) instrução preliminar de diligência da Unidade Técnica em 27/4/2021 (peças 125 a 127) . 
12. Portanto, dado desse breve e não exaustivo histórico dos autos, é possível concluir pela não incidência da prescrição neste caso concreto, de modo que o instituto não afeta o encaminhamento proposto no sentido do julgamento pela irregularidade das contas do Senhor Gilberto Marchi com a aplicação de multa. 
13. Diante do exposto, esta representante do Ministério Público manifesta-se de acordo com o encaminhamento sugerido pela SecexTCE nos pareceres às peças 139 a 140 dos autos.
	25. Feitas essas considerações, entende-se caber razão quanto ao exame das razões de justificativa feitos pelas peças 139 e 141, de forma que devem ser seguidos tais posicionamentos quando do exame do mérito dos presentes autos, pelos motivos ali expostos.
	Avaliação da Ocorrência de Prescrição
	26. Em relação à prescrição, o Supremo Tribunal Federal - STF, no Recurso Extraordinário - RE 636.886, fixou a tese, com repercussão geral reconhecida, de que 'é prescritível a pretensão de ressarcimento ao erário fundada em decisão de Tribunal de Contas' (Tema 899) . Posteriormente, o próprio TCU regulamentou o assunto por meio da Resolução TCU 344, de 11/10/2022, publicada em 21/10/2022, à luz do disposto na Lei 9.873/1999, estabelecendo que 'prescrevem em cinco anos as pretensões punitiva e de ressarcimento' nos processos de controle externo, conforme o art. 2º, da referida norma.
	27. Quanto ao termo inicial da contagem do prazo prescricional, o art. 4º prevê o seguinte:
Art. 4° O prazo de prescrição será contado:
I - da data em que as contas deveriam ter sido prestadas, no caso de omissão de prestação de contas;
II - da data da apresentação da prestação de contas ao órgão competente para a sua análise inicial;
III - do recebimento da denúncia ou da representação pelo Tribunal ou pelos órgãos de controle interno, quanto às apurações decorrentes de processos dessa natureza;
IV - da data do conhecimento da irregularidade ou do dano, quando constatados em fiscalização realizada pelo Tribunal, pelos órgãos de controle interno ou pelo próprio órgão ou entidade da Administração Pública onde ocorrer a irregularidade;
V - do dia em que tiver cessado a permanência ou a continuidade, no caso de irregularidade permanente ou continuada.
	28. No que se refere às causas de interrupção da prescrição, o art. 5º dispõe:
Art. 5º A prescrição se interrompe:
I - pela notificação, oitiva, citação ou audiência do responsável, inclusive por edital; 
II - por qualquer ato inequívoco de apuração do fato;
III - por qualquer ato inequívoco de tentativa de solução conciliatória; 
IV - pela decisão condenatória recorrível.
§ 1° A prescrição pode se interromper mais de uma vez por causas distintas ou por uma mesma causa desde que, por sua natureza, seja repetível no curso do processo.
§ 2° Interrompida a prescrição, começa a correr novo prazo a partir do ato interruptivo.
§ 3º Não interrompem a prescrição o pedido e concessão de vista dos autos, emissão de certidões, prestação de informações, juntada de procuração ou subestabelecimento e outros atos de instrução processual de mero seguimento do curso das apurações.
	29. No caso concreto, o termo inicial da contagem do prazo prescricional ocorreu em 16/5/2017, data em que a prestação de contas deveria ter sido apresentada (art. 4°, inciso I) .
	30. Ademais, verificam-se, nos presentes autos, os seguintes eventos processuais interruptivos da prescrição, ocorridos tanto na fase interna, quanto na fase externa desta TCE:
	30.1. fase interna:
	a) instauração da TCE em 21/2/2018 (peça 25) ;
	b) relatório de tomada de contas especial 042/2018, de 4/7/2018 (peça 29) .
	30.2. fase externa:
	a) autuação da tomada de contas especial no TCU: 1º/7/2019;
	b) despacho do Relator autorizando as citações: 4/3/2020 (peça 48) ;
	c) despacho Relator determina análise de possível prescrição: 21/10/2022 (peça 143) . 
	31. Ao se analisar o termo inicial da contagem do prazo de prescrição, bem como a sequência de eventos processuais indicados no item anterior, os quais têm o condão de interromper a fluência do prazo prescricional, nos termos do art. 5º da Resolução TCU 344/2022, conclui-se que não houve o transcurso do prazo de 5 (cinco) anos entre cada evento processual e o seguinte. Portanto, levando-se em consideração o entendimento do STF acima mencionado, bem como a vigente regulamentação do Tribunal, não ocorreu, nos autos, a prescrição da pretensão sancionatória e ressarcitória para o TCU.
	Avaliação da Prescrição Intercorrente no Âmbito do Tribunal
	32. A RESOLUÇÃO - TCU 344, de 11 de outubro de 2022, estabelece que:
Art. 8º Incide a prescrição intercorrente se o processo ficar paralisado por mais de três anos, pendente de julgamento ou despacho, sem prejuízo da responsabilidade funcional decorrente da paralisação, se for o caso. 
§ 1° A prescrição intercorrente interrompe-se por qualquer ato que evidencie o andamento regular do processo, excetuando-se pedido e concessão de vista dos autos, emissão de certidões, prestação de informações, juntada de procuração ou subestabelecimento e outros atos que não interfiram de modo relevante no curso das apurações.
§ 2° As causas suspensivas e interruptivas da prescrição principal também suspendem ou interrompem a prescrição intercorrente.
	33. Levando-se em consideração a vigente regulamentação do Tribunal, bem como os eventos processuais interruptivos da prescrição na fase externa, relacionados no item X5.2. acima, conclui-se que não houve o transcurso do prazo de 3  (três) anos entre cada evento processual e o seguinte, e consequentemente não ocorreu a prescrição intercorrente.
	34. Portanto, concorda-se também com o Ministério Público de que não houve prescrição, de modo que se adere integralmente ao encaminhamento sugerido pelo Parquet, no sentido de afastar o débito, mas julgar irregulares as contas do Sr. Gilberto Marchi e regulares as contas do Sr. Aldemiro Avi.
	CONCLUSÃO
	26. Com a apresentação da prestação de contas por partes dos responsáveis, e sua devida aprovação pelo órgão repassador, que de forma bastante clara afirma terem os objetivos do convênio sido alcançados com a devida e regular aplicação dos recursos, e conforme analisado acima, entende-se devam ser acatadas as alegações de defesa apresentadas pelos responsáveis. 
	27. Entende-se, por outro lado, não devam ser acatadas as razões de justificativa apresentadas pelo Sr. Gilberto Marchi quanto à omissão inicial na prestação de contas, somente vindo ele a fazer após sua citação pelo TCU, embora já houvesse sido notificado da irregularidade em outras ocasiões, quando se manteve inerte.
	28. Assim, como não houve prescrição, entende-se deva ser proposta a regularidade das contas do Sr. Aldemiro Avi, com expedição de quitação plena, julgando-se irregulares, porém, as contas do Sr. Gilberto Marchi, sem débito, e com aplicação da multa prevista no inciso 58, inciso I, da Lei 8.443/1992.
	PROPOSTA
	29. Ante o exposto, elevamos os autos à consideração superior, propondo:
	a) rejeitar as razões de justificativas apresentadas pelo Sr. Gilberto Marchi;
	b) acatar as alegações de defesa apresentadas pelos Srs. Gilberto Marchi e Aldemiro Avi;
	c) julgar regulares as contas do Sr. Aldemiro Avi, dando-lhe quitação plena, com fundamento nos arts. 1º, inciso I, 16, inciso I, da Lei 8.443/1992, c/c os arts. 17 e 23, inciso I, da mesma Lei, e com arts. 1º, inciso I; 207 e 214, inciso I, do Regimento Interno;
	d) julgar irregulares as contas do Sr. Gilberto Marchi, nos termos dos arts. 1º, inciso I, 16, inciso III, alíneas a e b, e 19, parágrafo único, da Lei 8.443/1992;
	e) aplicar ao Sr. Sr. Gilberto Marchi a multa prevista no art. 58, inciso I, da Lei 8.443/1992, fixando-lhe o prazo de quinze dias, a contar da notificação, para que comprove, perante o Tribunal (art. 214, III, alínea 'a', do Regimento Interno do TCU) , o recolhimento da dívida aos cofres do Tesouro Nacional, atualizada monetariamente desde a data do acórdão proferido por este Tribunal até a data do efetivo recolhimento, se paga após o vencimento, na forma da legislação em vigor; 
	f) autorizar, desde logo, a cobrança judicial da dívida, caso não atendida a notificação, na forma do disposto no art. 28, inciso II, da Lei 8.443/1992; 
	g) autorizar também, desde logo, se requerido, com fundamento no art. 26 da Lei 8.443, de 1992, c/c o art. 217, §§ 1º e 2º do Regimento Interno do TCU, o parcelamento da dívida em até 36 parcelas, incidindo, sobre cada parcela, corrigida monetariamente, os correspondentes acréscimos legais, fixando-lhe o prazo de quinze dias, a contar do recebimento da notificação, para comprovar, perante o Tribunal, o recolhimento da primeira parcela, e de trinta dias, a contar da parcela anterior, para comprovar os recolhimentos das demais parcelas, devendo incidir, sobre cada valor mensal, atualizado monetariamente, os juros de mora devidos, no caso do débito, na forma prevista na legislação em vigor, alertando o responsável de que a falta de comprovação do recolhimento de qualquer parcela importará o vencimento antecipado do saldo devedor, nos termos do § 2º do art. 217 do Regimento Interno deste Tribunal;
	h) enviar cópia do Acórdão a ser prolatado à Procuradoria da República no Estado de SC, nos termos do § 3º do art. 16 da Lei 8.443/1992, c/c o § 7º do art. 209 do Regimento Interno do TCU, para adoção das medidas cabíveis; 
	i) encaminhar cópia do Acórdão que vier a ser proferido ao Ministério do Desenvolvimento Regional e aos responsáveis, para ciência, informando que a presente deliberação, acompanhada do Relatório e do Voto que a fundamenta, está disponível para a consulta no endereço www.tcu.gov.br/acórdãos, além de esclarecer que, caso requerido, o TCU poderá fornecer sem custos as correspondentes cópias, de forma impressa."
	
	É o Relatório.

Manuela Emilia de Arruda Arend Voelz (25.925/OAB-SC) e Yuri Stupp (22.402/OAB-SC), representando Valdemiro Avi; Vilmar Chiarelli (34.362/OAB-SC), representando Gilberto Marchi.

Procuradora-Geral Cristina Machado da Costa e Silva.

TOMADA DE CONTAS ESPECIAL. CONVÊNIO. NÃO DEMONSTRAÇÃO DA REGULAR APLICAÇÃO DOS RECURSOS EM VIRTUDE DE OMISSÃO NO DEVER DE PRESTAR CONTAS. CITAÇÃO E AUDIÊNCIA. ACOLHIMENTO PARCIAL DAS ALEGAÇÕES DE DEFESA, INSUBSISTÊNCIA DO DÉBITO. ARGUMENTOS INSUFICIENTES PARA ELIDIR A OMISSÃO NO DEVER DE PRESTAR CONTAS. CONTAS IRREGULARES. MULTA.

TOMADA DE CONTAS ESPECIAL (TCE)

Unidade de Auditoria Especializada em Tomada de Contas Especial (AudTCE).

Trata-se de tomada de contas especial instaurada pelo então Ministério do Desenvolvimento Regional, em desfavor de Gilberto Marchi, em razão de omissão no dever de prestar contas do Termo de Compromisso 0082/2015, registro Siafi 685540, firmado entre o então Ministério da Integração Nacional e o Município de Laurentino/SC, e que tinha por objeto a "reconstrução da margem do Rio Itajaí do Oeste e do acesso principal ao Município de Laurentino".
2.	Referido Termo de Compromisso foi firmado no valor de R$ 997.582,28, sendo todo à conta do concedente. Teve vigência de 21/10/2015 a 16/4/2017, com prazo para apresentação da prestação de contas em 16/05/2017. 
3.	No âmbito do TCU, instrução preliminar (peças 45/47) chamou os responsáveis Gilberto Marchi (prefeito sucessor) e Valdemiro Avi (prefeito antecessor) em citação pela irregularidade a seguir:
	Irregularidade: não comprovação da boa e regular aplicação dos recursos federais repassados recebidos e geridos por meio do Termo de compromisso 0082/2015, registro Siafi 685540, (peça 10) firmado entre o Ministério da Integração Nacional (sucedido pelo Ministério do Desenvolvimento Regional) e o Município de Laurentino/SC, e que tinha por objeto o instrumento descrito como "Reconstrução da margem do Rio Itajaí¿ do Oeste e do acesso principal ao Município de Laurentino, em face da omissão na prestação de contas, cujo prazo encerrou-se em 16/5/2017".
4.	Na mesma oportunidade, foi chamado em audiência o Sr.  Gilberto Marchi para apresentar razões de justificativa quanto a¿ ocorrência adiante especificada:
	Irregularidade: não cumprimento do prazo originalmente estipulado para prestação de contas dos recursos federais recebidos em 2016 a¿ conta do Termo de compromisso 0082/2015 (Siafi 685540) , firmado entre o Ministério da Integração Nacional e Município de Laurentino - SC, e que tinha por objeto o instrumento descrito como "Reconstrução da margem do Rio Itajaí¿ do Oeste e do acesso principal ao Município de Laurentino, o qual se encerrou em 16/5/2017.
5.	Após analisar as alegações de defesa, razões de justificativa e demais elementos trazidos aos autos, o auditor da então Secex-TCE instrutor do feito concluiu, em primeira instrução de mérito (peça 138) , nos seguintes termos:
"23. Com a apresentação da prestação de contas por partes dos responsáveis, e sua devida aprovação pelo órgão repassador, que de forma bastante clara afirma terem os objetivos do convênio sido alcançados com a devida e regular aplicação dos recursos, e conforme analisado acima, entende-se devam ser acatadas tanto as razões de justificativa quanto as alegações de defesa apresentadas pelos responsáveis.
24. Quanto ao primeiro, responsável pela gestão dos recursos, entende-se deva ser proposta a regularidade das contas, com expedição de quitação plena. Quanto ao segundo responsável, e considerando a extemporaneidade da prestação de contas, e uma vez que não ha¿ outra irregularidade nos autos, temos que suas contas devam ser julgadas regulares com ressalvas, com expedição de quitação."
6.	No entanto, o diretor da unidade técnica (peça 139) considerou que o Sr. Gilberto Marchi deveria ter suas contas julgadas irregulares, com aplicação da multa fundamentada no art. 58, inciso I, da Lei n n.º 8.443/1992, em razão do atraso no cumprimento do dever de prestar contas sem justificativa, proposta que foi acompanhada pelo titular da unidade técnica (peça 140) , conforme excerto do despacho proferido, que reproduzo a seguir:
"3. Referido gestor foi ouvido em audiência por descumprimento do prazo original estipulado para prestação de contas dos recursos federais recebidos em 2016 à conta do Termo de Compromisso 0082/2015 (Siafi 685540) , firmado entre o Ministério da Integração Nacional e município de Laurentino/SC, e que tinha por objeto o instrumento descrito como Reconstrução da margem do Rio Itajaí do Oeste e do acesso principal ao Município de Laurentino, o qual se encerrou em 16/5/2017.
4. Como razões de justificativas (peça 61) , o responsável limitou-se a alegar que a ausência de apresentação da prestação de contas passou despercebida pela administração municipal.
5. Ao analisar tais razões de justificativas, o Auditor assim acolheu a defesa, propondo ao final julgar regulares com ressalvas as contas do gestor referido:
Quanto à apresentação da prestação de contas, embora esta tenha sido realizada com atraso e somente após a instauração do processo de tomada de contas especial, entende-se que tal fato tenha decorrido de falha administrativa, e que nos presentes autos se vislumbra a ocorrência de boa-fé do responsável, de forma que possam ser aceitas as razões de justificativa apresentadas na peça 61 dos autos quanto a essa irregularidade.
6. Com as vênias de estilo, entendo não ser possível acolher as razões de justificativas, eis que o responsável só apresentou as contas após ser citado pelo TCU, em que pese tenha sido notificado, em 2 oportunidades, pelo órgão concedente a apresentar as contas (v. peças 19-20 e 22- 23) . Portanto, não se mostra plausível acreditar que tenha se tratado de falha administrativa, quando ele foi notificado 2 vezes e se manteve inerte.
7. Em verdade, entendo que aceitar essa justificativa, limitada a simples argumentação desprovida de elemento concreto que a possa corroborar, é tornar letra morta o § 4º do art. 209 do Regimento Interno/TCU (que impõe o julgamento irregular das contas do responsável que, mesmo comprovando a boa e regular aplicação dos recursos, não justifica o atraso na prestação de contas) , pois qualquer gestor, incorrido nessa irregularidade, poderá usar tal alegação que terá suas contas julgadas regulares com ressalvas."
7.	O Ministério Público junto ao TCU ratificou a proposição final da então Secex-TCE, "pelos fundamentos expostos pelo Diretor em sua manifestação, uma vez que não se identificou, nas razões de justificativa apresentadas pelo Senhor Gilberto Marchi, motivação aceitável para o considerável atraso no envio da documentação relativa à prestação de contas, que somente foi encaminhada após a citação dos responsáveis, mesmo o ex-prefeito já tendo sido cobrado pela concedente na fase interna, via notificação, em 2 oportunidades".
8.	Encontrando-se os autos em meu Gabinete, conclusos para atuação do relator, sobreveio a publicação, pelo TCU, da Resolução 344/2022, na qual o Tribunal regulamentou a ocorrência da prescrição das pretensões punitiva e ressarcitória da Corte, adotando orientações da jurisprudência do Supremo Tribunal Federal no sentido de aplicar, no exame do instituto, as disposições da Lei 9.873/1999. 
9.	Nesse contexto, restitui os autos à unidade técnica para examinar o processo à luz da nova normatização, havendo a então Secex-TCE restituído o feito após novo exame da prescrição, concluindo pela não ocorrência do instituto, e ratificando o encaminhamento originalmente proposto pela unidade técnica, no qual foi novamente acompanhado pelo Ministério Público junto ao TCU.
10.	Feita essa breve contextualização, passo a discutir a matéria.
11.	Inicialmente, acolho o exame da prescrição realizado pela unidade técnica na sua segunda instrução de mérito (peças 144/146) , ratificado pelo Ministério Público junto ao TCU (peças 147) , pela não ocorrência da prescrição da pretensão desta Corte, seja a punitiva ou a ressarcitória, nos termos da instrução técnica, verbis:
"26. Em relação à prescrição, o Supremo Tribunal Federal - STF, no Recurso Extraordinário - RE 636.886, fixou a tese, com repercussão geral reconhecida, de que "é prescritível a pretensão de ressarcimento ao erário fundada em decisão de Tribunal de Contas" (Tema 899) . Posteriormente, o próprio TCU regulamentou o assunto por meio da Resolução TCU 344, de 11/10/2022, publicada em 21/10/2022, à luz do disposto na Lei 9.873/1999, estabelecendo que 'prescrevem em cinco anos as pretensões punitiva e de ressarcimento' nos processos de controle externo, conforme o art. 2º, da referida norma.
27. Quanto ao termo inicial da contagem do prazo prescricional, o art. 4º prevê o seguinte: 
Art. 4° O prazo de prescrição será contado:
I - da data em que as contas deveriam ter sido prestadas, no caso de omissão de prestação de contas;
II - da data da apresentação da prestação de contas ao órgão competente para a sua análise inicial;
III - do recebimento da denúncia ou da representação pelo Tribunal ou pelos órgãos de controle interno, quanto às apurações decorrentes de processos dessa natureza;
IV - da data do conhecimento da irregularidade ou do dano, quando constatados em fiscalização realizada pelo Tribunal, pelos órgãos de controle interno ou pelo próprio órgão ou entidade da Administração Pública onde ocorrer a irregularidade;
V - do dia em que tiver cessado a permanência ou a continuidade, no caso de irregularidade permanente ou continuada.
28. No que se refere às causas de interrupção da prescrição, o art. 5º dispõe:
Art. 5º A prescrição se interrompe:
I - pela notificação, oitiva, citação ou audiência do responsável, inclusive por edital; 
II - por qualquer ato inequívoco de apuração do fato;
III - por qualquer ato inequívoco de tentativa de solução conciliatória; 
IV - pela decisão condenatória recorrível.
§ 1° A prescrição pode se interromper mais de uma vez por causas distintas ou por uma mesma causa desde que, por sua natureza, seja repetível no curso do processo.
§ 2° Interrompida a prescrição, começa a correr novo prazo a partir do ato interruptivo.
§ 3º Não interrompem a prescrição o pedido e concessão de vista dos autos, emissão de certidões, prestação de informações, juntada de procuração ou subestabelecimento e outros atos de instrução processual de mero seguimento do curso das apurações.
29. No caso concreto, o termo inicial da contagem do prazo prescricional ocorreu em 16/5/2017, data em que a prestação de contas deveria ter sido apresentada (art. 4°, inciso I) .
30. Ademais, verificam-se, nos presentes autos, os seguintes eventos processuais interruptivos da prescrição, ocorridos tanto na fase interna, quanto na fase externa desta TCE:
30.1. fase interna:
	a) instauração da TCE em 21/2/2018 (peça 25) ;
	b) relatório de tomada de contas especial 042/2018, de 4/7/2018 (peça 29) .
30.2. fase externa:
	a) autuação da tomada de contas especial no TCU: 1/7/2019;
	b) despacho do Relator autorizando as citações: 4/3/2020 (peça 48) ;
	c) despacho Relator determina análise de possível prescrição: 21/10/2022 (peça 143) . 
31. Ao se analisar o termo inicial da contagem do prazo de prescrição, bem como a sequência de eventos processuais indicados no item anterior, os quais têm o condão de interromper a fluência do prazo prescricional, nos termos do art. 5º da Resolução TCU 344/2022, conclui-se que não houve o transcurso do prazo de 5 (cinco) anos entre cada evento processual e o seguinte. Portanto, levando-se em consideração o entendimento do STF acima mencionado, bem como a vigente regulamentação do Tribunal, não ocorreu, nos autos, a prescrição da pretensão sancionatória e ressarcitória para o TCU."
12.	Ainda conforme o exame técnico, verifico a não ocorrência da prescrição intercorrente, uma vez que os elementos nos autos demonstram que o feito não ficou sem movimentação por período superior a três anos.
13.	No mérito, acolho o exame final elaborado pela então Secex-TCE, ratificado pelo Ministério Público junto ao TCU, cujos fundamentos incorporo às minhas razões de decidir, sem prejuízo das considerações a seguir.
14.	Inicialmente, concordo com a unidade instrutiva de que, ainda que apresentada extemporaneamente, a prestação de contas do convênio, carreada aos autos em sede de alegações de defesa, logrou demonstrar a execução do objeto pactuado, havendo sido aprovada pelo concedente, o que nos leva ao acolhimento da defesa para afastar os débitos originalmente imputados aos responsáveis.
15.		Além disso, concordo com a então Secex-TCE e com o MPTCU de que a irregularidade relativa à extemporaneidade na apresentação da prestação de contas não restou devidamente justificada, cabendo ao Tribunal rejeitar as razões de justificativa do Sr. Gilberto Marchi, com consequente julgamento pela irregularidade das contas e imputação da multa regulamentar. 
16.	Com efeito, o responsável alegou que a ausência de apresentação da prestação de contas passou despercebida pela administração municipal, em virtude de circunstâncias afetas à transição do governo municipal e à mudança na empresa contratada que operacionalizava a área de convênios do Município, conforme colho das alegações de defesa (peça 61) :
"Ocorre que, em 12/04/2017 realizou-se a Rescisão Contratual com a Empresa Attiva Serviços Administrativos Ltda ME (co¿pia anexa) , qual era responsável pela elaboração de projetos para captação de recursos nas esferas estaduais e federais, bem como, a realização das referidas prestações de contas.
Somente em 27/07/2017 foi realizada a Contratação de nova empresa para execução de serviços relativos a Convênios, inclusive de Prestação de contas, conforme contrato no 055/2017 com a Empresa Deise Bennert & Cia Ltda. (co¿pia anexa) .
Neste lapso temporal o Ministério da Integração Nacional enviou ofício no 333/2017/CGCONV/DGI/SECEX/MI datado de 30/05/2017 solicitando a apresentação da Prestação de Contas Final.
Tem-se, portanto, que entre a Rescisão Contratual com a Empresa Attiva Serviços Administrativos Ltda ME e a contratação da nova Empresa Deise Bennert & Cia Ltda, ocorreu a expiração do prazo para prestação de contas, ou seja, em 16/05/2017.
Diante desse fato, que o Município ficou descoberto da assistência nesta área, no período de 12/04/2017 a 27/07/2017, infelizmente a referida prestação de contas passou totalmente despercebida, tanto pela administração municipal quanto pela nova empresa contratada para tal finalidade."
17.	Conquanto pondere essa circunstância como atenuante na conduta do gestor, na dosimetria da multa a ser imputada, considero, entretanto,  que tal argumento não tem aptidão para justificar o não encaminhamento tempestivo da prestação de contas, considerando, de um lado, a importância do princípio da prestação de contas na administração pública brasileira, de estatura constitucional, que não deve ser negligenciado como aconteceu neste caso, e, de outro, tendo em vista, como aponta o exame técnico, que a mesma somente foi encaminhada após a citação, mesmo o ex-prefeito já tendo sido cobrado pela concedente na fase interna, via notificação, em 2 oportunidades.
18.	Além disso, não pode o gestor público terceirizar a sua responsabilidade pessoal de demonstrar a boa e regular aplicação dos recursos públicos colocados sob sua administração, conforme reza o parágrafo único do art. 70 da Constituição Federal, verbis:
"Parágrafo único. Prestará contas qualquer pessoa física ou jurídica, pública ou privada, que utilize, arrecade, guarde, gerencie ou administre dinheiros, bens e valores públicos ou pelos quais a União responda, ou que, em nome desta, assuma obrigações de natureza pecuniária."  
19.	Assim, acompanho os pareceres da unidade instrutiva e do MPTCU no sentido de rejeitar as razões de justificativa do Sr. Gilberto Marchi, julgando irregulares as suas contas, com a imputação da multa sugerida, em cuja dosimetria pondero a circunstância atenuante a que acima me referi, entretanto, em magnitude que permita que o efeito pedagógico da medida se faça efetiva em relação ao responsável.
20.	Tal encaminhamento, aliás, mostra-se em completa sintonia com a jurisprudência desta Corte de Contas, conforme exemplos que colho da jurisprudência selecionada:
"A apresentação extemporânea da prestação de contas, sem atenuantes que justifiquem o atraso, porém com elementos que comprovem a boa e regular aplicação dos recursos, permite a exclusão do débito, mas não elide a omissão inicial, cabendo o julgamento pela irregularidade das contas com aplicação de multa.
Acórdão 1217/2019-TCU-Plenário | Revisor: WALTON ALENCAR RODRIGUES
ÁREA: Responsabilidade | TEMA: Prestação de contas | SUBTEMA: Mora
Outros indexadores: Omissão no dever de prestar contas, Intempestividade, justificativa
A intempestividade do gestor na apresentação das contas é considerada omissão. A comprovação tardia da aplicação dos recursos pode afastar o débito, mas não a irregularidade da omissão não justificada.
Acórdão 1792/2009-TCU-Plenário | Redator: WALTON ALENCAR RODRIGUES
ÁREA: Responsabilidade | TEMA: Prestação de contas | SUBTEMA: Mora
Outros indexadores: Omissão no dever de prestar contas, Intempestividade, Ausência, Débito
A apresentação da prestação de contas após a citação do responsável pelo TCU, sem atenuantes que justifiquem o atraso, porém com elementos que comprovem a boa e regular aplicação dos recursos, permite a exclusão do débito, mas não elide a omissão inicial, cabendo o julgamento pela irregularidade das contas com aplicação de multa.
Acórdão 4704/2020-TCU-Primeira Câmara | Relator: BENJAMIN ZYMLER
ÁREA: Responsabilidade | TEMA: Prestação de contas | SUBTEMA: Mora
Outros indexadores: Omissão no dever de prestar contas, Intempestividade, Justificativa
A apresentação intempestiva de documentação comprovando a boa e regular aplicação dos recursos financeiros recebidos da União elide o débito, mas não afasta a omissão inicial do gestor, ensejando a irregularidade das contas com a aplicação de multa ao responsável.
Acórdão 4838/2017-TCU-Segunda Câmara | Relator: MARCOS BEMQUERER
ÁREA: Responsabilidade | TEMA: Prestação de contas | SUBTEMA: Mora
Outros indexadores: Multa, Intempestividade, Contas irregulares"
21.	Por fim, ajusto a fundamentação legal para o julgamento das contas do Sr. Gilberto Marchi, em relação àquela consignada na proposta da então Secex-TCE, excluindo a referência à alínea "b" do inciso II, do art. 16, de Lei 8.443/1992, para compatibilizá-la com a situação de fato que determina o presente juízo de mérito.
22.	No mesmo sentido, observado o disposto no § 3º do art. 16 da Lei Orgânica do TCU, desnecessária remessa desta deliberação ao Ministério Público da União, porquanto a situação de fato não se subsome ao dispositivo legal.
	Ante o exposto, VOTO no sentido de que o Tribunal adote a deliberação cuja minuta submeto ao Colegiado.
TCU, Sala das Sessões, em 28 de março de 2023.
Ministro JOÃO AUGUSTO RIBEIRO NARDES
Relator